臺灣臺北地方法院民事判決　　　　　　　96年度訴字第5494號
原　　　告　丙○○
　　　　　　丁○○
兼 上 一人
法定代理人　甲○○
被　　　告　乙○○
訴訟代理人　劉祥墩律師
　　　　　　朱家蓉律師
被　　　告　戊○○
上列當事人間因重傷害案件，原告提起附帶民事訴訟請求侵權行
為損害賠償事件，經本院刑事庭裁定移送本院，本院於中華民國
96年10月5日言詞辯論終結，判決如下：
    主      文
原告之訴及假執行之聲請均駁回。
訴訟費用由原告負擔。
    事實及理由
一、原告主張：
（一）被告乙○○綽號「登財」，前係台北市萬華地區龍山口寺
      老大林復雄手下，以主持職業賭場維持組織運作，嗣林復
      雄退出賭場經營，即由乙○○接手經營，惟乙○○仍應按
      月給付林復雄新台幣（下同）130萬至140萬元不等抽頭金
      ，然因林復雄不時插手幫中事務，且與其所屬手下即被害
      人陳哲順屢屢因賭場經營與乙○○有所爭執，致乙○○心
      生不滿，復得知前所結識之被告戊○○已淪為強盜集團成
      員，並因連續強盜殺人而四處躲藏，乃教唆戊○○殺害陳
      哲順，並允諾給予150萬元之報酬，戊○○應允後，即於
      民國77年12月17日凌晨1時許，夥同綽號「佳佳」及另2名
      不詳姓名之成年男子，持開山刀3把，前往台北市○○○
      路○段196巷29之93號陳哲順家門口，途中戊○○與「佳佳
      」因認教唆者目的係不欲陳哲順至賭場工作，而約定砍傷
      陳哲順手腳使其成殘，嗣到場後，其等見陳哲順開車搭載
      妻子及小姨子返家，即持開山刀砍傷陳哲順雙手雙腳及背
      部，致陳哲順受有前胸、後背及雙手多處割傷合併右手伸
      肌腱屈腱指肌斷裂、正中神經、尺神經、尺動脈斷裂、腕
      骨骨折及左手第2、3掌骨骨折合併伸肌腱斷裂，術後併殘
      存畸形等重傷害，乙○○因戊○○未殺害陳哲順，僅交付
      50萬元予其等朋分。陳哲順遭乙○○教唆戊○○砍傷成殘
      後，雖暫時保住生命，但因雙手雙腳殘廢畸形，傷勢嚴重
      ，引起併發症等後遺症，長年斷續到院治療，經幾年的傷
      病殘疾，終於91年8月9日因自發性腹膜炎引起敗血性休克
      死亡。陳哲順如未遭被告等重傷致成殘廢，以其當年38歲
      正值壯年之際，身強體健無任何病痛及惡疾，應無於52歲
      即早辭世之理，然因其身心遭此巨大傷害之打擊，身體健
      康每況愈下，終於傷病死亡，核被告之犯罪與陳哲順之死
      亡間實有因果關係存在至明。而原告甲○○、丙○○、丁○○為陳哲順之妻子、長子、長女，因陳哲順死亡，使原
      告之身心遭受莫大傷害與痛苦，被告依民法第185條第1項
      、第194條之規定，應連帶負擔損害賠償責任。爰依侵權
      行為法律關係，請求被告應連帶賠償原告甲○○、丙○○
      、丁○○精神慰撫金各200萬元，共計600萬元等語。
（二）並聲明：（1）被告應連帶給付原告甲○○、丙○○、丁○○各200萬元，及自起訴狀繕本送達翌日起至清償日止
      ，按年息5%計算之利息。（2）願供擔保，請准宣告假執
      行。
二、被告乙○○辯稱：
（一）其絕無教唆戊○○傷害陳哲順之事實，業經戊○○於台灣
      高等法院96上重訴字第78號96年8月22日審理程序中，以
      證人身份具結坦承該案係因「佳佳」之友人不滿陳哲順，
      而夥同戊○○與2名不詳姓名之成年男子自行犯案，並非
      乙○○教唆而犯之。
（二）依原告提出之死亡證明書所示，陳哲順係因自發性腹膜炎
      引起敗血症休克死亡，而自發性腹膜炎病症之產生實與陳
      哲順之殘廢毫無關係。所謂自發性腹膜炎實係肝病患者最
      常見之併發症狀，而死亡證明書中「其他對於死亡有影響
      之疾病或身體狀況」欄位中亦清楚載明陳哲順患有肝癌及
      肝硬化等病症，顯然陳哲順係因肝癌及肝硬化併發自發性
      腹膜炎，方導致死亡之結果，而與陳哲順之殘廢並無因果
      關係。況陳哲順受傷情事係發生於77年間，其於91年間死
      亡，中間相隔14年之遙，欲稱其死亡與其殘廢有相當因果
      關係，已屬勉強。再者，陳哲順年輕時亦混跡幫派，性好
      嗜酒，此係其周遭親友皆熟知之事，其自身之生活習慣本
      即容易導致肝臟相關疾病之發生，原告將陳哲順自身導致
      之疾病歸咎於其成殘之事，顯屬不妥。故縱乙○○有教唆
      戊○○傷害陳哲順之情事，該侵權行為亦與陳哲順之死亡
      並無任何因果關係存在。原告亦無其他證據可資證明陳哲
      順之死亡與其所指之侵權行為有相當因果關係，原告之請
      求，實無理由。
（三）又本件原告所指之侵權行為事實發生於77年12月，時效最
      長僅至87年底為止。在原告無法證明該侵權行為與陳哲順
      之死亡具有相當因果關係之前，依法就該侵權行為得請求
      賠償者，僅有陳哲順本身，而該等權利並不得讓與及繼承
      。而陳哲順曾於86年間接受台北市警察局偵查員之詢問，
      詢問之偵查員業已明確告知其所受傷害可能係戊○○及乙○○涉嫌為之，然其至死亡前，均未曾向被告提起任何訴
      訟。今系爭侵權行為之時效業於87年底完成，而可得請求
      之人亦已於91年死亡，其於死亡前亦未曾提起訴訟請求之
      ，故就系爭侵權行為之請求權，實已消滅。原告既無得請
      求侵權行為損害賠償之權利，顯非可得請求之人，從而其
      等不具當事人適格。
（四）並聲明：（1）原告之訴及假執行之聲請均駁回。（2）如
      受不利之判決，願供擔保請准宣告免予假執行。
三、被告戊○○辯稱：
    本件已罹於時效等語。並聲明：原告之訴及假執行之聲請均
    駁回。
四、兩造所不爭執之事項：
（一）被告戊○○於77年12月17日凌晨1時許，夥同綽號「佳佳
      」及2名不詳姓名之成年男子持開山刀3把，前往台北市○○○路○段196巷29之93號陳哲順家門口，途中被告戊○○
      與「佳佳」因認教唆者目的係不欲陳哲順至賭場工作，而
      約定砍傷陳哲順手腳使其成殘，嗣到場後，其等見陳哲順
      開車搭載妻子及小姨子返家，即由「佳佳」及另外2名不
      詳姓名之成年男子下車持開山刀砍傷陳哲順雙手雙腳及背
      部，致陳哲順左、右手手筋斷裂、右手除大姆指外餘均無
      法動彈，左手無名指、兩指無法彎曲伸直，亦無知覺等傷
      害，旋由被告戊○○駕車搭載4人逃逸。
（二）陳哲順於91年8月9日，因自發性腹膜炎引起敗血性休克死
      亡。
五、本件原告主張被告乙○○教唆戊○○殺害陳哲順致其成殘，
    陳哲順因傷併發敗血性休克致死，爰請求被告連帶賠償精神
    慰撫金，被告則以前揭情詞置辯。是本件爭點即在於：（1
    ）原告主張侵權行為損害賠償請求權是否罹於時效？（2）
    被告之行為與陳哲順之死亡結果有無因果關係？茲分述如下
    ：
（一）按關於侵權行為損害賠償請求權之消滅時效，應以請求權
      人實際知悉損害及賠償義務人時起算。查本件原告於95年
      間台灣台北地方法院檢察署偵查起訴後，由本院刑事庭傳
      喚到庭，方得知被告為前開傷害案件之共同侵權行為人等
      情，業據原告陳明在卷（見本院96年10月5日筆錄第2頁）
      ，其等於96年6月4日提起附帶民事訴訟，亦有本院收文戳
      蓋於刑事附帶民事起訴狀可稽，顯未罹於時效。雖被告乙○○辯稱陳哲順於86年間警詢時已得知被告涉嫌該案件等
      語，然警詢過程僅係初步進入調查程序，尚須訪談證人蒐
      集證據，該警詢筆錄亦載明陳哲順承諾不對外透露相關案
      情（見86年10月23日警詢筆錄，即被證三），被告是否確
      有共同傷害陳哲順乙事，既未經詳盡之偵審程序認定，即
      難認原告已知悉被告即為該傷害案件之共同侵權行為人，
      而未起訴請求，故被告皆抗辯本件已罹於時效云云，均無
      可採。
（二）次按損害賠償之債，以有損害之發生及有責任原因之事實
      ，並二者之間，有相當因果關係為成立要件；故原告所主
      張損害賠償之債，如不合於此項成立要件者，即難謂有損
      害賠償請求權存在；又按所謂相當因果關係，係以行為人
      之行為所造成之客觀存在事實，依經驗法則，可認通常均
      可能發生同樣損害之結果而言；如有此同一條件存在，通
      常不必皆發生此損害之結果，則該條件與結果並不相當，
      即無相當因果關係；不能僅以行為人就其行為有故意過失
      ，即認該行為與損害間有相當因果關係，最高法院48年台
      上字第481號判例意旨、90年度台上字第772號判決意旨可
      資參照。又按受傷後因病身死，應視其病是否因傷所引起
      ，如係因傷致病，因病致死，則侵權之行為與死亡之結果
      即有相當因果關係，否則如係受傷後因他病而死，自無因
      果關係可言；查依長庚醫院83年5月6日診斷書之記載，蘇
      唐腰死亡之直接原因為鬱血性心臟病、兩側肋膜積水、肺
      炎併呼吸衰竭、糖尿病、高血壓、老舊下壁心肌梗塞等病
      ；若蘇唐腰係受傷後，因久未能痊癒導致身體衰弱引起上
      開病症而死，則受傷與死亡不能謂無相當因果關係；若蘇
      唐腰之顱內出血，及多處骨折已痊癒，於進行復健中，因
      宿疾或年老體衰感染引起上開病症而死，則受傷與死亡間
      即無相當因果關係可言；原審未就蘇唐腰之受傷與死亡是
      否有相當因果關係，詳為調查審認，遽以蘇唐腰係因林○○之侵權行為而受傷，加以本身原有之疾病，身體抵抗力
      較弱，導致死亡，即認林○○之行為與蘇唐腰之死亡結果
      有相當因果關係，自嫌速斷，最高法院86年度台上字第
      1205 號判決意旨可資參照。
（三）經查，本件陳哲順於77年12月17日遭歹徒持開山刀砍傷，
      因而受有前胸、後背及雙手多處割傷合併右手伸肌腱屈腱
      指肌斷裂、正中神經、尺神經、尺動脈斷裂、腕骨骨折及
      左手第2、3掌骨骨折合併伸肌腱斷裂之傷害，此有國防醫
      學院三軍總醫院95年12月13日函及所附病歷附於被告所涉
      本院96年度重訴字第3號刑事案卷可稽；而依財團法人台
      灣基督長老教會馬偕紀念社會事業基金會馬偕紀念醫院91
      年8月9日陳哲順死亡證明書（參本院96年度附民字第231
      號卷宗第19頁）記載：「直接引起死亡原因：敗血性休克
      ，先行原因（引起上述死因之疾病或傷害）：自發性腹膜
      炎，其他對於死亡有影響之疾病或身體狀況（但與引起死
      亡之疾病或傷害無直接關係者）：肝硬化、肝癌」，於91
      年8月9日因敗血性休克死亡；兩者事故時間相隔13餘年，
      導致人體生理機能狀況變化之成因可謂複雜，是否可單獨
      歸責於13年前之傷害行為，已有疑義。原告雖主張陳哲順
      當年38歲正值壯年之際，身強體健無任何病痛及惡疾，應
      無於52歲即早辭世之理等語，然原告並未就此提出相關之
      醫學數據、學理研究或其他證據佐證陳哲順係因該傷害行
      為久未能痊癒，導致身體衰弱引起敗血性休克而死，尚難
      僅憑原告之主觀意見即為不利於被告之認定，是本件被告
      戊○○之傷害行為應與陳哲順之死亡結果無相當因果關係
      。至被告乙○○是否確有教唆戊○○殺傷陳哲順乙事，並
      不影響本院之認定，自無庸裁定停止本件訴訟程序，併同
      敘明。從而，本件被告戊○○之傷害行為與陳哲順之死亡
      間無相當因果關係存在，足堪認定，原告對戊○○及乙○○起訴均係基於有因果關係為前提要件，則其之請求，均
      無所據。
六、綜上所述，原告基於侵權行為之法律關係，請求被告連帶給
    付甲○○、丙○○、丁○○各200萬元，及自起訴狀繕本送
    達翌日起至清償日止，按年息5%計算之利息，為無理由，應
    予駁回。又原告受敗訴判決，其假執行之聲請即失所依據，
    應併予駁回。
七、本案事證已臻明確，兩造其餘主張陳述及所提之證據，經審
    酌後於本件判決結果無影響，爰不逐一論述，附此敘明。
八、綜上所論，原告之訴為無理由，依民事訴訟法第78條，判決
    如主文。
中　　華　　民　　國　　96　　年　　10　　月　　19　　日
                  民事第六庭  法　官　蕭清清
以上正本係照原本作成。
如對本判決上訴，須於判決送達後20日之不變期間內，向本院提
出上訴狀。
中　　華　　民　　國　　96　　年　　10　　月　　19　　日
                              書記官　林秀娥
